臺灣臺中地方法院民事判決　99年度訴字第1878號
原　　　告　張錦雪
　　　　　　林弘彬
　　　　　　林宜嫻
　　　　　　林宜萱
　　　　　　林向陽
共　　　同
訴訟代理人　張庭禎律師
原　　　告　林惠美
被　　　告　林蕭麗娜
上列當事人間塗銷所有權事件，本院於民國100年3月28日言詞辯
論終結，判決如下：
    主    文
原告之訴駁回。
訴訟費用由原告連帶負擔。
    事實及理由
壹、程序部分：
一、按訴狀送達後，原告不得將原訴變更或追加，但該訴訟標的
    對於數人必須合一確定時，追加其原非當事人之人為當事人
    者，不在此限，民事訴訟法第255條第1項第5款定有明文。
    本件繼承人之一林惠美，經原告張錦雪、林弘彬、林宜嫻、
    林宜萱、林向陽於民國（下同）99年12月6日言詞辯論期日
    追加林惠美為本件原告，依前開說明，應予准許。
二、次按繼承人有數人時，在分割遺產前，各繼承人對於遺產全
    部為公同共有，而公同共有物之處分及其他之權利行使，應
    得公同共有人全體之同意。關於公同共有物之處分及其他之
    權利行使，除有公同共有關係所由規定之法律或契約另有規
    定外，固應得公同共有人全體之同意（民法第828條第2項）
    。惟在實例上，公同共有人僅存2人，1人所在不明，無法取
    得其同意，則其餘1人得就公同共有物之全部行使其權利（
    司法院院字第1425號解釋參照）或公同共有物被一部分公同
    共有人為移轉物權之處分，事實上無法得該為處分行為之公
    同共有人之同意，以請求救濟，則無論公同共有人中之一人
    或數人，自均得單獨或共同起訴，要不能謂其當事人之適格
    有所欠缺，亦迭經最高法院著有判例（最高法院32年上字第
    115號、37年上字第6939號判例參照），此於最高法院84年
    度上字第492號裁判要旨闡釋甚明。本件被繼承人林維源之
    繼承人，除原告張錦雪、林弘彬、林宜嫻、林宜萱、林向陽
    、林惠美外，尚有林洪緞、林惠珠、林茂生、林茂全、林瑞
    恭等人，其中繼承人林洪緞、林惠珠、林茂全、林瑞恭等人
    均已提出不願意為原告之意思文書附卷可參，另繼承人林茂
    生長年旅居美國，依原告林惠美當庭表示：林茂生不願介入
    訴訟等語，則繼承人林茂生亦顯無當原告之意，可堪認定，
    依上開最高法院判決見解，若繼承人中存有並無意願擔任原
    告，或事實上無法取得同意，由其他繼承人起訴應認無當事
    人不適格，是本件由原告等人進行訴訟，應認無當事人不適
    格之情形。（原告雖陳稱依修正之民法828條第2項規定，民
    法第821條亦準用於公同共有關係，亦即部分公同共有人得
    為全體共有人之利益為起訴云云，然查，本件原告係依「不
    當得利」之法律關係為請求，而非依據民法第821條規定請
    求，自無民法828條第2項規定之適用，附此說明。）
貳、實體部分
一、原告主張：
  (一)原告之被繼承人林維源於93年12月2日死亡，其繼承人為林
    洪緞、林惠美、林茂樹、林惠珠、林茂生、林茂全、林瑞恭
    。其中林茂樹於96年11月13日死亡，由原告林弘彬、林宜嫻
    、林宜萱、林向陽、張錦雪等人繼承，被告係林瑞恭之妻，
    係林維源之兒媳。被告明知林維源於死亡前，曾因腦血栓症
    （俗稱腦中風）先後於92年3月28日、同年11月3日住院治療
    時，經檢查出其在語言理解力方面，已無法服從1個指令，
    且在大腦功能狀態方面已受損），其復於93年4月28日在行
    政院衛生署台中醫院（下稱台中醫院）進行精神狀態檢查時
    ，顯示其已意識模糊，可見林維源自92年11月3日起即已無
    意思能力，且其病情每下愈況，其後自不可能與他人簽訂任
    何債權或物權契約（原告已捨棄此部分證據之調查，詳本院
    100 年3月28日言詞辯論筆錄第2項所載）。
  (二)惟被告竟基於偽造文書之故意，於93年4月19日冒用林維源
    名義虛偽填載買賣所有權移轉契約書，將林維源所有坐落台
    中市○○段○○段19、19-1地號土地（權利範圍均為5/130）
    及其上同段1153建號建物，即門牌號碼：台中市○區○○路
    159巷26號7樓之1房屋（下稱系爭房地）出賣予被告，林維
    源於93年12月2日死亡後，被告竟又基於偽造文書之故意，
    於94年1月18日冒用林維源名義虛偽填載土地登記申請書等
    文件，向台中市中山地政事務所（下稱中山地政事務所）申
    請將系爭房地以買賣為由移轉登記予被告名下。本件系爭房
    地於被繼承人林維源死亡時即93年12月2日時起即已屬被繼
    承人林維源之遺產，按人之權利能力，終於死亡，其權利義
    務因死亡而開始繼承，應由全體繼承人承受，關於遺產之法
    律行為，自當由全體繼承人為之。則縱令被繼承人林維源生
    前有授權他人辦理所有權移轉登記者，惟被繼承人林維源於
    93年12月2日死亡後，亦因權利主體已不存在而授權關係歸
    於消滅而無法繼續有效存在，被告自不得再以授權人之名義
    為法律行為。是被告與林維源間，於林維源死亡後所為之所
    有權移轉登記之物權契約應屬無效。準此，被告於被繼承人
    林維源死亡後所為之移轉所有權登記，屬無法律上原因，而
    受有該移轉登記之利益，致全體繼承人受有損害，被告自應
    依民法第179條及第181條，塗銷該移轉登記，俾回復所有人
    為全體繼承人名義，以返還其利益，原告爰本於公同共有之
    法律關係，依民法第179條、181條不當得利之規定，提起
    本件訴訟等情。並聲明：
    被告應將系爭房地，以買賣為原因，被告為買受人，於94年
    1 月18日以94年普字第012710號收件所為之所有權移轉登記
    予以塗銷。
二、原告對被告抗辯之陳述：
  (一)原告否認被告代償林維源債務之事實，其資金流向未提出明
    確之事證。
  (二)被告抗辯伊有幫林維源清償債務，故林維源在「意識清楚」
    下將系爭房地出買予伊，用以抵償伊為林維源代償之債務云
    云，其所謂林維源「意識清楚」，核與原告提出之林維源之
    病歷證明不符。
  (三)被告所涉刑事案件縱經不起訴處分確定，然並無法證明被告
    與林維源間所作成之買賣系爭房地之債權行為及其移轉登記
    之物權行為有效。
三、被告則以：伊有幫林維源清償債務，故林維源在意識清楚下
    將系爭房地出買予伊，用以抵償伊為林維源代償之債務，並
    已移轉系爭房地所有權登記完竣，本件系爭房地辦理移轉登
    記手續係在林維源生前即開始辦理，因為國稅局查證相關資
    金流向，完成查核後，才准辦理移轉登記，相關事證及手續
    均經國稅局及地政機關之審核下完成，完全適法，且原告林
    弘彬曾就本件事實對被告向臺灣台中地方法院檢察署（下稱
    臺中地檢署）提出刑事偽造文書等告訴，經檢察官為不起訴
    處分，並經駁回再議而確定（臺中地檢署97年度偵字第1811
    8號、98年度偵續字第401號不起訴處分書、臺灣高等法院臺
    中分院檢察署〈下稱臺中高檢署〉99年度上聲議字第1145號
    處分書），故原告主張本件係被告非法將系爭房地移轉登記
    予被告名義云云，純屬臆測之詞，不足為憑等語，資為抗辯
    。並聲明：原告之訴駁回。
四、兩造爭點整理如下，其中不爭執事項，並為本院採為判決之
    基礎：
  (一)不爭執事項：
    1.原告之被繼承人林維源於93年12月2日死亡，其繼承人為
      林洪緞、林惠美、林茂樹、林惠珠、林茂生、林茂全、林
      瑞恭。其中林茂樹於96年11月13日死亡，由原告林弘彬、
      林宜嫻、林宜萱、林向陽、張錦雪等人繼承。
    2.林維源曾於92年3月28日、同年11月3日先後在台中醫院等
      接受住院治療。
    3.被告係林瑞恭之妻，係林維源之兒媳，於93年4月19日以
      林維源名義成立買賣所有權移轉契約書，並於林維源死亡
      後，系爭房地於94年1月18日以買賣原因移轉登記予被告
      名下。
    4.本院依職權調取中山地政事務所檢送系爭房地移轉登記資
      料。
    5.原告林弘彬曾就本件事實對被告提出刑事偽造文書等告訴
      ，經檢察官為不起訴處分，並經駁回再議而確定（臺中地
      檢署97年度偵字第18118號、98年度偵續字第401號不起訴
      處分書、臺中高檢署99年度上聲議字第1145號處分書）。
    6.本院調取臺中地檢署97年度偵字第18118號、98年度偵續
      字第401號、臺中高檢署99年度上聲議字第1145號案卷。
  (二)爭執事項：
    原告主張：系爭房地係於94年1月18日移轉登記予被告名下
    ，惟於93年12月2日林維源死亡時，即屬於被繼承人之遺產
    ，故被告與被繼承人林維源所作成之買賣系爭房地及其移轉
    登記行為，應屬無效，爰依不當得利規定，請求被告應將系
    爭房地移轉登記塗銷，回復登記為被繼承人林維源之遺產云
    云，是否有理？
參、法院之判斷：
一、查原告主張：原告之被繼承人林維源於93年12月2日死亡，
    其繼承人為林洪緞、林惠美、林茂樹、林惠珠、林茂生、林
    茂全、林瑞恭。其中林茂樹於96年11月13日死亡，由原告林
    弘彬、林宜嫻、林宜萱、林向陽、張錦雪等人繼承，被告係
    林瑞恭之妻，係林維源之兒媳，被告知悉林維源於死亡前，
    曾因腦血栓症（俗稱腦中風）先後於92年3月28日、同年11
    月3日住院治療，被告於93年4月19日與以林維源名義成立買
    賣所有權移轉契約書，並於94年1月18日由中山地政事務所
    辦理將系爭房地以買賣為由移轉登記予被告名下等情，業據
    原告提出戶籍謄本、繼承系統表、病歷資料、土地登記申請
    書、買賣所有權移轉契約書、國稅局非屬贈與財產同意移轉
    證明、林維源印鑑證明、土地登記謄本、建物登記謄本、98
    年度房屋稅繳款書等件為證，並經本院函中山地政事務所調
    取系爭房地不動產移轉登記資料及異動索引資料在卷可稽，
    復為被告所不爭執，原告此部分之主張，自堪採信。
二、原告雖主張：原告之被繼承人林維源自92年11月3日起即已
    無意思能力，其後自不可能與他人簽訂任何契約云云，此為
    被告所否認，惟查原告業已捨棄此部分證據之調查（詳本院
    100年3月28日言詞辯論筆錄第2項所載），且證人即辦理系
    爭房地過戶事宜之代書簡淑英於上開偵查案件中證稱：林維
    源要將系爭房地過戶給林蕭麗娜，以便辦理貸款，伊就到臺
    中醫院去向林維源說明，當時林維源中風，但意識清楚，當
    天伊與林蕭麗娜、林維源約在中區戶政事務所，伊自己開車
    ，林蕭麗娜開車載林維源過去，戶政事務所的人有出來看林
    維源，林維源也有同意去申請，印鑑證明當天就申請出來等
    語在卷（詳臺中地檢署97年度偵字第18118號案卷第52頁，
    98年4月28日訊問筆錄），此核與被告林蕭麗娜於偵查中先
    後分別供稱與林維源、證人簡淑英一起去請領印鑑證明等語
    ，均屬相符。而林維源確於92年11月3日至同年12月12日，
    因病在臺中醫院住院之事實，亦據該院出具林維源之病歷摘
    要在卷可稽（同署98年度偵續字第401號卷(一)第45頁)，益徵
    證人簡淑英所證上情尚屬實在，又證人簡淑英另於偵查中復
    證稱：「一開始林蕭麗娜聯絡我到臺中醫院，林維源原本是
    宗親會管理人，他管理到期時，有積欠管理宗親會錢，宗親
    會就跟林維源要這筆錢，大約有7、800萬元，林維源之前就
    有跟我聯絡說想要這2筆房地去辦理貸款，請我去詢問銀行
    ，但銀行說他年紀太大，不讓他辦，所以林蕭麗娜通知我到
    醫院，說已經決定要把房地過戶給林蕭麗娜去辦理貸款，當
    時林維源中風，雖然講話不太清楚，但還可以表示，且意識
    清楚，我有跟林維源說明不是想過戶就過戶，二等親的過戶
    必須有價款交付證明，過戶也需要印鑑證明，也要本人到場
    ，所以當天我就跟林蕭麗娜、林維源去中區地政事務所，申
    請印鑑證明，後來還需要付款證明，就請林蕭麗娜先付款，
    我才能辦理過戶手續，後來林蕭麗娜有交給我清償給宗親會
    400多萬元的付款證明，那時我有舉報給國稅局，申辦之後
    ，國稅局還要查核，所以整個過戶程序才會那麼久。」、「
    土地登記申請書以及買賣契約書是我製作好後，拿去醫院給
    林維源和林蕭麗娜蓋印的，林維源的意識清醒，我印象中林
    維源的意識一直都是清楚的，直到過世前幾天才不清楚」等
    語在卷（詳同署上開98年4月28日訊問筆錄)。而林維源依序
    於92年11月14日、93年1月30日、93年4月10日向「林源興祭
    祀公業」清償借款之事實，亦據「林源興祭祀公業」向檢察
    官陳報屬實，不論上開清償係林維源本人為之，或委託被告
    為之，均足徵林維源當時仍具意識能力。是本件尚無事實可
    認林維源於上開事實發生時，係無意識能力之人。原告主張
    林維源患腦血栓症(俗稱中風)，而認林維源應無意識能力，
    不可能與他人簽訂債權或物權契約云云，並未舉證以實其說
    ，要無可採。
三、次按表意人與相對人通謀而為虛偽意思表示者，其意思表示
    無效。但不得以其無效對抗善意第三人。虛偽意思表示，隱
    藏他項法律行為者，適用關於該項法律行為之規定。民法第
    87條定有明文，查本件林維源將系爭房地移轉予被告，實係
    基於為辦理銀行貸款之目的而為，僅因係親屬間之移轉過戶
    ，需要有資金流向之證明，否則須課贈與稅，才有由被告清
    償祭祀公業之上開債務之資金流向證明，故被告與林維源間
    就系爭房地之移轉過戶，原無買賣之合意，實係基於一定之
    經濟目的（貸款）而移轉財產，實係信託登記之行為，而非
    屬買賣等情，此觀之上開證人簡淑英於偵查中之上開證言即
    明。本件林維源與被告間所為系爭房地之移轉，初無買賣之
    意思，應係出於「買賣」之虛偽意思表示，惟其等隱藏信託
    之法律行為，依上開規定，應適用關於信託法律行為之規定
    ，其債權行為尚非無效。
四、復查本件林維源與被告間於93年4月19日即訂有「土地、建
    築改良物買賣所有權契約書」，有本院函中山地政事務所調
    取系爭房地不動產移轉登記資料在卷可稽，其等2人就系爭
    房地之移轉，已有讓與合意之物權行為，斯時林維源尚未死
    亡，本件系爭房地之移轉過戶實際上係因應付國稅局之查稅
    而有所延宕，已見前述，堪認本件林維源與被告間就系爭房
    地所有權之移轉已有讓與合意之物權行為。又查本件前往中
    山地政事務所送件辦理土地移轉登記者為證人簡淑英，而證
    人簡淑英於偵查中具結後證稱：本件確實有受到林維源之委
    託等語，則證人簡淑英係受被告林維源委託向地政機關辦理
    系爭房地移轉登記事宜，應堪認定。按人之權利能力，終於
    死亡，其權利義務因死亡而開始繼承，應由全體繼承人承受
    ，關於遺產之法律行為，自當由全體繼承人為之，又按委任
    關係，因當事人一方死亡、破產或喪失行為能力而消滅（參
    看民法第550條前段規定），則縱令被繼承人林維源生前有
    授權證人簡淑英辦理所有權移轉登記者，惟被繼承人林維源
    於93年12月2日死亡後，亦因權利主體已不存在而其委任之
    授權關係歸於消滅而無法繼續有效存在，證人簡淑英即不得
    再以授權人之名義向地政機關申辦系爭房地之移轉登記，此
    於本案相關之不起訴處分書中所是認（參臺中地檢署98年度
    偵續字第40 1號不起訴處分書第3頁倒數第4行以下、臺中高
    檢署99年度上聲議字第1145號處分書第7頁第12行以下）。
    按土地登記，除本規則另有規定外，應由權利人及義務人會
    同申請之；土地登記之申請，委託代理人為之者，應附具委
    託書；有下列各款情形之一者，登記機關應以書面敘明理由
    或法令依據，通知申請人於接到通知書之日起15日內補正：
    一、申請人之資格不符或其代理人之代理權有欠缺者；有下
    列各款情形之一者，登記機關應以書面敘明理由及法令依據
    ，駁回登記之申請：四、逾期未補正或未照補正事項完全補
    正者。土地登記規則第26條、第37條第1項前段、第56條第1
    款、第57條第1項第4款分別定有明文，是本件證人簡淑英於
    林維源於93年12月2日死亡後，始於94年1月18日向地政機關
    送件申辦系爭房地之移轉登記，證人簡淑英於於林維源死亡
    後，其委任之代理權即有欠缺，其仍以受任人之身分提出申
    請，於法尚有未合，其地政機關據以辦理系爭房地移轉「登
    記」之處分，顯與上開法令規定尚不相合，而具有瑕疵，有
    待當事人之補正，惟此屬「登記」處分效力之問題，乃原告
    主張：被告與林維源間，於林維源死亡後所為之所有權移轉
    登記之「物權契約」應屬無效云云，尚非的論。
五、又查，本件林維源與被告間之債權行為有效成立，而其等亦
    已有讓與合意之物權行為，均見前述，雖其「登記」於未有
    當事人補正前，尚有瑕疵之適法性疑義，惟被告基於前開之
    債權行為，受有移轉系爭房地登記之利益，即屬有法律上之
    原因，自無成立不當得利之可言，雖原告援引最高法院89年
    度第27 2號判決意旨謂：「按不動產所有權之移轉登記倘係
    基於無效之法律行為者，該登記既有無效之原因，當事人依
    侵權行為之規定為回復原狀或依不當得利之規定為返還其利
    益之請求，均應提起塗銷登記之訴，不得提起移轉登記之訴
    」，而謂得以不當得利為本件之請求權基礎，惟查該最高法
    院89年度第272號判決案例事實（參看歷審第一、二審判決
    ），係因債權行為與物權行為均屬無效，原告請求「移轉」
    登記，於法不合，應屬「塗銷」登記等情，此有該案件第一
    審法院即臺灣臺北地方法院85年度訴字第5380號民事判決1
    份在卷可參，而此部分見解為第二審法院即臺灣高等法院86
    年度上字第1788號民事判決所維持，此案例事實即與本件債
    權行為係有效成立乙節，尚不相合，原告援引上開最高法院
    89 年度第272號判決意旨，請求依「不當得利」請求被告塗
    銷登記云云，尚難認於法有據。
六、綜上所述，本件林維源與被告間之債權行為有效成立，而其
    等亦有讓與合意之物權行為，雖其「登記」尚有瑕疵之適法
    性疑義，惟被告基於前開之債權行為，受有移轉系爭房地登
    記之利益，即屬有法律上之原因，自無成立不當得利之可言
    ，從而，原告本於公同共有之法律關係，依民法第179條、1
    81條不當得利之規定，請求被告應將系爭房地，以買賣為原
    因，被告為買受人，於94年1月18日以94年普字第012710號
    收件所為之所有權移轉登記予以塗銷，於法無據，自難准許
    。
七、本件事證已臻明確，兩造其餘攻擊防禦方法及舉證，與本件
    判決結果並無影響，爰不逐一論述，附此敘明。
肆、訴訟費用負擔之依據：民事訴訟法第85條第2項。
中    華    民    國   100    年    4     月    27    日
                  民事第四庭    法  官  張國華
正本係照原本作成。
如對本判決上訴，須於判決送達後20日內向本院提出上訴狀。如
委任律師提起上訴者，應一併繳納上訴審裁判費。
中    華    民    國   100    年    4     月    27    日
                                書記官  楊月雲